臺灣桃園地方法院民事判決　　　　　　 94年度重家訴字第2號
原　　　告　己○
訴訟代理人　曹馨方律師
訴訟代理人　許啟龍律師
複代理人　　許淑玲律師
被　　　告　乙○○
訴訟代理人　沈宏裕律師
被　　　告　戊○○
訴訟代理人　劉興業律師
被　　　告　丁○○
被　　　告　丙○○
被　　　告　甲○○
上列當事人間請求請求剩餘財產分配事件，於民國96年7月25日
辯論終結，本院判決如下：
    主  文
被告應連帶給付原告新台幣貳仟陸佰伍拾萬玖仟柒佰捌拾元，及
自民國96年4月12日起至清償日止，按年息百分之5計算之利息。
訴訟費用新台幣貳拾肆萬柒仟玖佰壹拾陸元由被告連帶負擔。
本判決原告勝訴部份，得以新台幣捌佰捌拾參萬陸仟伍佰玖拾參
元，為被告供擔保後，得為假執行。而被告得於假執行程序實施
前，得以新台幣貳仟陸佰伍拾萬玖仟柒佰捌拾元，為原告供擔保
後，得免為假執行。
    事實及理由
壹、本件原告主張起訴原告與訴外人方雨庵（民國92年2月6日死
    亡）於民國56年12月12日結婚，育有子女丁○○、方孟堯、
    甲○○等三人，訴外人傅鈞為方雨庵在38年遷台前之大陸籍
    配偶，訴外人傅鈞已於96年1月7日死亡，其於方雨庵死亡後
    出面主張係方雨庵之大陸配偶，並育有二名子女戊○○、乙○○。原告與方雨庵生前並未約定夫妻財產制，故應以法定
    財產制為夫妻財產制，而方雨庵既已於92年2月6日死亡，故
    原告與方雨庵之法定財產制關係消滅，爰依民法第1030條之
    1 之規定，對被告等人行使原告對方雨庵之剩餘財產分配請
    求權。被告丁○○、方孟堯及甲○○雖同意原告之請求，惟
    基於本件係固有必要合一確定之訴訟，亦將被告丁○○等人
    共列為被告。又方雨庵婚後取得並剩餘之財產，總計為新台
    幣（下同）61,123,666元，其遺產情形（如附表1）。原告
    之剩餘財產，兩造達成協議以8,104,106元計算（如附表2）
    。本件方雨庵剩餘財產總計為新台幣61,123,666元，原告之
    剩餘財產總計為8,104,106元，計算原告得請求之剩餘財產
    差額半數為26,509,780元，故訴之聲明為：（1）被告應連
    帶給付原告26,509,780，及自96年4月12日（即96年4月11日
    擴張聲明狀）送達繕本之翌日起，至清償日止，按年息百分
    之5計算之利息。（2）願供擔保，請准宣告假執行。又茲將
    原告針對兩造協議之爭點一一說明如下：
（１）被告乙○○是否為繼承人？
      被告乙○○雖為被繼承人方雨庵之親生子女，但按臺灣地
      區與大陸地區人民關係條例第66條第1項規定：「大陸地
      區人民繼承臺灣地區人民之遺產，應於繼承開始起三年內
      以書面向被繼承人住所地之法院為繼承之表示；逾期視為
      拋棄其繼承權」。本件被繼承人方雨庵於92年2月6日死亡
      ，至今已逾三年，被告乙○○並無向鈞院聲請繼承被繼承
      人方雨庵之遺產，依前揭規定，已視為拋棄繼承。則被告
      乙○○自92年2月6日被繼承人方雨庵死亡之時起，已非其
      繼承人。又被告乙○○主張其為港澳地區人民，故無台灣
      地區與大陸地區人民關係條例第66條第1項之適用，其毋
      庸向法院聲請繼承，即當然取得繼承權等語。惟按「大陸
      地區人民：指在大陸地區設有戶籍之人民。」、「本條例
      關於大陸地區人民之規定，於大陸地區人民旅居國外者
      ，適用之。」，此有臺灣地區與大陸地區人民關係條例第
      2條第4款及第3條分別定有明文。故是判斷當事人是否為
      台灣地區與大陸地區人民關係條例定義之「大陸地區人民
      」，及是否適用台灣地區與大陸地區人民關係條例，應以
      當事人在大陸地區是否設有戶籍為斷。依據被告乙○○提
      出之江蘇省常州市公證處公證書及上海市公安局戶籍證明
      ，佐以其提出之「乙○○家族人員關係簡表」，可知被告
      乙○○在94年2月4日前（戶籍證明簽發日），仍設籍在「
      常州市○○街406號（自上海市○○○路835號遷址）」。
      再依據被告戊○○（乙○○之妹）於聲請繼承時所提出之
      「繼承系統表」，亦記載乙○○為大陸地區人民。故依據
      台灣地區與大陸地區人民關係條例之規定，被告乙○○雖
      旅居香港，仍屬「大陸地區人民」，應有台灣地區與大陸
      地區人民關係條例之適用。被告乙○○至今未於期限內向
      法院就被繼承人方雨庵之遺產聲明繼承，其自非被繼承人
      方雨庵之合法繼承人。
（２）關於財政部台灣省北區國稅局遺產核定通知書所列第35－
      40項所列被繼承人方雨庵重病贈與給原告部分（合計44,
      697,608元），該贈與契約是否有效？
      依原告所提之財團法人振興復健醫學中心之病患住院費用
      明細表可知，被繼承人方雨庵雖於91年1月28日住院，但
      91 年2月7日業已因身體好轉而出院，是其於91年2月8日
      書立贈與契約時，確實無因重病致不能為意思表示之情形
      。且兩造所涉之台灣台北地方法院檢察署檢察官94年度偵
      字第9607號不起訴處分書亦載明：「證人趙慧蓉證稱於九
      十一年二月開學前將教職員名冊交與方雨庵看時，被告丁○○即拿二份契約書要求簽名為證等與相符」，故應認被
      繼承人方雨庵及原告間就上開贈與契約行為，乃在自由及
      意識清楚下所為，誠為有效，是國稅局核定通知書上編號
      35-40之存款，總計44,697,608元，已非法定財產制關係
      消滅時屬於被繼承人方雨庵之現存財產，不應列入分配。
（３）關於財政部台灣省北區國稅局遺產核定通知書所列第43
      －45項所列存款在被繼承人方雨庵重病時提領（合計3,35
      0,000元）是否該列入遺產？
      該提領部分，係用於支付已故配偶方雨庵之醫療、看護等
      費用且台灣台北地方法院檢察署檢察官94年度偵字第9607
      號不起訴處分書，並已認定有前揭支付醫療費用等事實。
      是以，此部分已非法定財產制關係消滅時方雨庵之現存財
      產，不應列入分配。
（４）原告請求超過被告戊○○大陸地區人民繼承台灣之遺產僅
      限於2百萬元部份，是否會侵害被告戊○○之繼承利益？
      本件被告戊○○及乙○○二人雖為大陸地區人民，惟依法
      就遺產所負債務仍負連帶清償之責，原告聲明請求與全體
      繼承人負連帶清償之責，並無違誤。且按繼承人自繼承開
      始時，除本法另有規定外，承受被繼承人財產上之一切權
      利、義務。繼承人對於被繼承人之債務，負連帶責任，此
      民法第1148條前段及第1153條第1項分別定有明文。被告
      乙○○及戊○○雖為大陸地區人民，惟仍概括繼承被繼承
      人方雨庵財產上之權利義務，對於被繼承人財產所負債務
      ，即本件剩餘財產分配之請求，依法仍應與其他被告負連
      帶清償之責任。雖台灣地區與大陸地區人民關係條例第67
      條第1項規定，大陸地區人民繼承在台灣之遺產不得逾新
      台幣二百萬元，惟此規定僅限制大陸地區人民取得台灣地
      區財產之數額，並非免除其在台灣地區依法應負擔之債務
      。是本件原告聲明請求被告乙○○及戊○○二人與其他繼
      承人負連帶清償債務之責，依法不無不合。末因民法第11
      53條第1項規定，繼承人對於被繼承人之債務，負連帶責
      任。是以，對被繼承人主張剩餘財產分配請求權均應以全
      體繼承人為被告，並共負連帶清償之責，否則當事人適格
      顯有欠缺。況被繼承人方雨庵之遺產扣除原告之剩餘財產
      差額後，形式上七位繼承人平均得分配之遺產為3千餘萬
      元，故本件原告請求並不會侵害被繼承人之繼承利益。
貳、被告乙○○及戊○○之聲明為：請求駁回原告之訴並願提供
    擔保請准免為假執行；並提出以下抗辯：
（１）按台灣地區與大陸地區人民關係條例第2條規定，所謂「
      大陸地區人民」，也就是「在大陸地區設有戶籍之人民」
      。查被告乙○○固在大陸原設有戶籍，惟現已註銷，蓋依
      中華人民共和國頒訂之《中國公民因私事往來香港地區或
      澳門地區暫行管理辦法》第12條規定「經批准前往香港、
      澳門定居的內地公民，由公安機關出入境管理部門發給通
      行證，持證人應當在前往香港、澳門之前，到所在地公安
      派出所註銷戶口，並在規定的時間內前往香港、澳門」，
      該辦法明確規定，在前往香港定居前領取「前往港澳通行
      證」時，就要「註銷戶口」。查被告乙○○於75年6月領
      取「前往港澳通行證」時，即註銷大陸地區戶口，並於七
    　年後成為香港永久居民，故乙○○既已註銷大陸戶籍，即
      非大陸地區人，自毋庸在被繼承人死亡後3年內為聲明繼
      承後始取得繼承之地位，故即便被告乙○○未於期限內向
      鈞院聲明繼承，其仍為繼承人。
（２）又依兩岸人民關係條例第67條之規定，大陸地區人民依法
      繼承其所得財產總額每人不得逾200萬元，查被告戊○○
      係大陸人士，依前揭條例規定原可獲得最高200萬元之遺
      產，今倘依原告訴之聲明，戊○○不僅不能如願依該條例
      第67條規定獲得200萬元，反須倒貼，顯有違該條例67條
      立法精神，並侵奪戊○○依法可得繼承之利益。
（３）關於財政部台灣省北區國稅局遺產核定通知書所列第35－
      40項所列被繼承人方雨庵重病贈與給原告部分，因當時被
      繼承人方雨庵已經重病，其無意思能力，故該期間內所為
      之贈與契約應為無效。
（４）關於財政部台灣省北區國稅局遺產核定通知書所列第43－
      45項所列存款在被繼承人方雨庵重病時提領部分因被繼承
      人方雨庵已經重病，該款項均為原告所盜領，此部分被告
      乙○○及戊○○業已向台北地方法院檢察署提起告訴，雖
      經檢察官為不起訴處分，但被告亦已提出再議。
參、被告丁○○、方孟堯、甲○○未於最後言詞辯論期日到庭，
    惟據其到庭所為之聲明及陳述為：對於原告之聲明及主張並
    無意見。
肆、得心證之理由：
一、程序方面：
　　被告丁○○、方孟堯、甲○○未於最後言詞辯論期日到庭，
  　經核並無民事訴訟法第386條各款事由，爰依原告之聲請，
    准予一造辯論判決。
二、實體方面：
（一）本院於95年5月5日、95年12月6日及96年7月25日之言詞辯
      論期日為爭點整理兩造達成協議不爭執之部分：
（１）兩造同意就被繼承人方雨庵之遺產價值以國稅局所核定之
      金額為準，不另外再為鑑定。
（２）對於被告戊○○為被繼承人方雨庵之繼承人不爭執。
（３）對於國稅局所漏列被繼承人方雨庵之遺產：台北市文山區
      ○○○○段142號、台中縣豐原市○○段7號、桃園縣桃園
      市○○段埔子小段2043之43號、新竹縣新竹市○○段73之
      30號等四筆不動產，雙方同意應列入被繼承人方雨庵之遺
      產。
（４）對於財政部台灣省北區國稅局遺產核定通知書第46項所列
      購買公設保留地之價款4,240,000元部份，兩造同意不列
      入被繼承人方雨庵之遺產。
（二）本院於95年5月5日、95年12月6日及96年7月25日之言詞辯
      論期日為爭點整理兩造達成協議之爭點為：
（１）被告乙○○是否為繼承人？
（２）關於財政部台灣省北區國稅局遺產核定通知書所列第35－
      40項所列被繼承人方雨庵重病贈與給原告部分（合計44,
      697,608元），該贈與契約是否有效？
（３）關於財政部台灣省北區國稅局遺產核定通知書所列第43
      －45項所列存款在被繼承人方雨庵重病時提領（合計3,35
      0,000元）是否該列入遺產？
（４）原告請求超過被告戊○○大陸地區人民繼承台灣之遺產僅
      限於2百萬元部份，是否會侵害被告戊○○之繼承利益？
（三）茲將爭點一一分別說明如下：
（１）被告乙○○是否為繼承人部分：
　  按臺灣地區與大陸地區人民關係條例第2條第4項規定，所
      謂大陸地區人民：指在大陸地區設有戶籍之人民。而香港
      澳門關係條例第4條規定，所謂香港居民，指具有香港永
      久居留資格，且未持有英國國民（海外）護照或香港護照
      以外之旅行證照者。經查：被告乙○○其持有香港永久性
      居民身分證及中華人民共和國香港特別行政區護照，此有
      其提出之身分證及護照影本1紙附卷可查，而原告亦無法
      證明被告持有英國國民護照或香港護照以外之旅行證照，
      故應可認定被告乙○○為香港澳門關係條例第4條所規定
      之香港居民。再依卷內被告乙○○所提上海市公安局戶籍
      證明載明：「傅鈞、乙○○係親屬關係，1958年9月16日
      全戶籍常州市○○街406號」，此有公證書1紙附卷可查。
      又依據中華人民共和國所頒布之《中國公民因私事往來香
      港地區或澳門地區暫行管理辦法》第12條之規定：經批准
      前往香港、澳門定居之內地公民，由公安機關出入境管理
      部門發給通行證，持證人應當在前往香港、澳門之前，到
      所在地公安派出所註銷戶口，並在規定的時間內前往香港
      、澳門。本件被告乙○○於西元1993年5月7日已取得香港
      永久性居民身分，並取得永久之香港居留權，依前開《中
      國公民因私事往來香港地區或澳門地區暫行管理辦法》第
      12條之規定，被告乙○○既已取得香港居民身份，理應已
      遭所在地公安派出所註銷戶口，故非屬台灣地區與大陸地
      區人民關係條例第2條所規定之大陸地區人民。再即便被
      告乙○○未遭取銷或註銷戶口，而同時擁有大陸地區人民
      及香港居民身份，本院認若被告乙○○真擁有兩個身分，
      基於權利保障原則，應作有利於被告乙○○之解釋。綜上
      所述，被告乙○○既具有香港居民身份，應適用香港澳門
      關係條例之規定，而無臺灣地區與大陸地區人民關係條例
      第66條第1項應在被繼承人死亡後3年內向法院為聲明繼承
      否則喪失繼承權規定之適用。
    又按依香港及澳門關係條例第38條之規定：民事事件，涉
      及香港或澳門者，類推適用涉外民事法律適用法。涉外民
      事法律適用法未規定者，適用與民事法律關係最重大牽連
      關係地法律。再按繼承，依被繼承人死亡時之本國法。但
      依中華民國法律中華民國國民應為繼承人者，得就其在中
      華民國之遺產繼承之，此涉外民事法律適用法第22條定有
      明文。揆諸前揭條文之規定，本件被告乙○○屬香港地區
      居民，關於繼承，應適用被繼承人方雨庵死亡時之本國法
      即我國民法。而依我國民法第1138條第1款之規定，直系
      血親卑親屬為除配偶外之第一順位繼承人，本件被告乙○○既為被繼承人方雨庵之直系血親卑親屬，依法應為被繼
      承人方雨庵之遺產繼承人。
（２）關於財政部台灣省北區國稅局遺產核定通知書所列第35－
      40項所列被繼承人方雨庵重病贈與給原告部分（合計44,
      697,608元），該贈與契約是否有效？
      本件被繼承人方雨庵於91年2月8日簽立贈與契約書，將核
      定通知書第35-40項共計44,697,608元贈與給原告，此有
      原告提出之贈與契約書1紙附卷可查。雖被告抗辯當時被
      繼承人方雨庵在重病中，其無意思能力，故所為之贈與契
      約為無效。然查：被繼承人方雨庵自90年間開始多次進出
      醫院，而在91年1月28日住進振興醫院後，直至91年2月7
      日出院，後再於91年2月11日又住進振興醫院，此有財團
      法人振興復建醫學中心病患住院費用明細表1紙附卷可查
      。足見簽立贈與契約書之當時，被繼承人方雨庵係出院狀
      態中。而該贈與契約書之見證人為趙慧蓉，其在台北地方
      法院檢察署偵訊時證稱：「於91年2月間開學前將教職員
      名冊交與方雨庵看時，被告丁○○也在場，並陳報學校及
      家裡之事，過後不久，被告丁○○即拿二份契約書要求證
      人簽名為證」，此有原告提出之台北地方法院檢察署檢察
      官不起訴處分書（94年度偵字第9607號）1紙附卷可查。
      況被繼承人方雨庵在重病時，唯恐自己不久人世，故對於
      名下之財產預做分配，並贈與給原告，亦與常情無違。況
      綜觀卷內資料，被告並無法舉證證明被繼承人方雨庵當時
      意識不清，屬於無意思能力等情，其空言抗辯，洵無足取
      ，故堪認原告主張上開贈與契約為有效，自不得列入被繼
      承人方雨庵之遺產等情為真實。
（３）關於財政部台灣省北區國稅局遺產核定通知書所列第43
      －45項所列存款在被繼承人方雨庵重病時提領（合計3,35
      0,000元）是否該列入遺產？
      經查：被繼承人方雨庵自90年間起，陸續因病於宏恩綜合
      醫院、財團法人國泰綜合醫院、財團法人振興醫院住院治
      療，相關之醫療費用、聘請外籍看護、購買補品及醫療用
      品，合計為360萬元，此醫療費用收據明細附卷可查；再
      當時還有多筆地價稅、房屋稅、稅款及財務罰款繳款等款
      項須現金繳納，而當時被繼承人方雨庵乃將銀行存簿交付
      被告甲○○，並指示其提款使用支付醫療費用及稅款等情
      ，亦符合常情。而被告並無法舉證證明該提領行為有何不
      法或違背被繼承人方雨庵之意思，自不得空言推測遽論此
      提領為不法。綜上所述，被繼承人方雨庵在國稅局遺產核
      定通知書所列第43-45項所列之領款3,350,000元並無不法
      ，故不應列入被繼承人方雨庵之遺產。
（４）原告請求超過被告戊○○大陸地區人民繼承台灣之遺產僅
      限於2百萬元部份，是否會侵害被告戊○○之繼承利益？
    被繼承人在臺灣地區之遺產，由大陸地區人民依法繼承者
      ，其所得財產總額，每人不得逾新臺幣二百萬元。超過部
      分，歸屬臺灣地區同為繼承之人；臺灣地區無同為繼承之
      人者，歸屬臺灣地區後順序之繼承人；臺灣地區無繼承人
      者，歸屬國庫，此臺灣地區與大陸地區人民關係條例第67
      條第1項定有明文。本件被告戊○○為大陸地區人民，其
      於被繼承人方雨庵死亡後3年內向法院聲明繼承，業經本
      院准予備查在案，此為雙方所不爭執，故被告戊○○對於
      被繼承人方雨庵有繼承權應無疑義，但揆諸前揭條文之規
      定，被告戊○○對於被繼承人方雨庵之遺產所得財產總額
      不得逾2百萬元。
    按剩餘財產差額分配是夫妻財產之清算與分割，與繼承財
      產無關，故聯合財產關係若因夫妻一方先他方死亡而消滅
      ，夫或妻現存之婚後財產，扣除婚姻關係存續中所負債務
      後，如有剩餘，其雙方剩餘財產之差額，應平均分配，經
      依上開規定清算分離後，屬死亡配偶之財產者，始屬其遺
      產，生存配偶尚得再依繼承法有關規定與其他繼承人共同
      繼承。故聯合財產因死亡而消滅時，生存之配偶所請求之
      差額二分之一，乃屬於生存之配偶之債權，非屬被繼承人
      之遺產範圍，故被告戊○○所繼承2百萬元部分，乃在於
      扣除原告請求剩餘財產差額二分之一後的另外二分之一，
      亦即屬於被繼承人方雨庵遺產之部分，因此原告請求剩餘
      財產分配部份，實與死亡配偶之遺產部分無涉，屬於兩個
      不同財產區塊，自不得混為一談，故本件原告請求被告即
      全體繼承人連帶給付剩餘財產分配之部分，應無損於被告
      戊○○對於被繼承人方雨庵遺產2百萬元之繼承利益。
（四）按法定財產制關係消滅時，夫或妻現存之婚後財產，扣除
      婚姻關係存續中所負債務後，如有剩餘，其雙方剩餘財產
      之差額，應平均分配。但左列財產不在此限：（1）因繼
      承或其他無償取得之財產。（2）慰撫金，此民法第1030
      條之1定有明文。依此規定，夫妻一方死亡情形，應分配
      給生存配偶之差額，生存配偶為剩餘財產分配權利人，死
      亡配偶為剩餘財產分配債務人，此項債務，因係死亡配偶
      死亡同時成立之債務，對於其他繼承人而言，仍屬因繼承
      而負擔之債務，因此，原告依上開規定向同為繼承人之被
      告請求給付剩餘財產差額分配時，原告係本於剩餘財產差
      額分配請求權人之地位而行使其權利，屬被繼承人方雨庵
      財產之債權人，依民法第1153條第1項規定，其他繼承人
      即被告就此分配債務，應負連帶責任，故本件原告自得以
      其他繼承人為被告請求連帶給付剩餘財產差額。經查：本
      件被繼承人方雨庵之遺產總額扣除國稅局遺產核定通知書
      第35-40項共44,697,608元及第43-46項共3,350,000元以
      及第46項購買公共設施保留地價款4,240,000元，並加上
      坐落於台北市文山區○○○○段142號、台中縣豐原市○○段7號、桃園縣桃園市○○段埔子小段2043之43號、新
      竹縣新竹市○○段73之30號等四筆不動產價值，再依大法
      官會議解釋第620號解釋認不再區分財產是否在74年6月4
      日以前或同年月5日之後取得，凡夫妻在婚姻關係存續中
      取得，而於聯合財產關係消滅實現存之原有財產，均計入
      剩餘財產差額分配請求權之計算範圍，應認被繼承人方雨
      庵之遺產價值為61,123,666元，而原告之原有財產為8,10
      4,106元，故原告得取得剩餘財產差額之二分之一即為26,
      509,780元（61,123,666-8,104,106≒2=26,509,780）。
      從而，本件原告爰依夫妻剩餘財產分配請求權，請求被告
      連帶給付原告26,509,780元，及自96年4 月12日至清償日
      止，按年息百分之5計算之利息，於法有據，應准許之。
伍、假執行宣告部分：原告及被告均陳明願供擔保請准宣告假執
    行及免為假執行，經核並無不合，爰酌定相當金額分別准許
    之。
陸、據上論結：本件原告之訴為有理由，依民事訴訟法第385條
    第1項前段、第78條、第390條第2項及第392條第2項，判決
    如主文。
中     華    民     國    96    年     8     月    24  日
                          家事法庭  法  官  田玉芬
以上正本係照原本作成。
如對本判決上訴應於判決送達後20日內向本院提出上訴狀（須附
繕本）。
中　　華　　民　　國　　96　　年　　  8　  　月　　24  日
                                    書記官  吳宏明
